臺灣高等法院民事判決　　　　　　　　　94年度建上字第12號
上　訴　人　攝影人數位影像製作股份有限公司
法定代理人　柯惠揚
訴訟代理人　陳慶尚律師
複代理人　　陳祥彬律師
　　　　　　宣玉華律師
　　　　　　林于椿律師
被上訴人　　台北金融大樓股份有限公司
法定代理人　陳敏薰
訴訟代理人　吳仲立律師
當事人間給付工程款事件，上訴人對於民國93年12月31日臺灣臺
北地方法院93年度建字第283號第一審判決提起上訴，並為訴之
追加，本院於94年8月16日言詞辯論終結，判決如下：
    主      文
上訴及追加之訴均駁回。
第二審及追加之訴訴訟費用由上訴人負擔。
    事實及理由
壹、程序方面
    按訴之變更或追加，非經他造同意，不得為之；但請求之基
    礎事實同一者，不在此限，民事訴訟法第446條第1項、第25
    5條第1項第 2款分別定有明文。查本件上訴人於原審原係主
    張依承攬契約及被上訴人允諾給付之法律關係，請求被上訴
    人給付上訴人新台幣（下同）162萬4555元及自民國93年9月
    21日起至清償日止，按週年利率百分之五計算之利息；嗣於
    本院審理時，追加依據民法第245條之1之法律關係請求被上
    訴人為上開給付，核屬訴之追加。雖此追加之訴經被上訴人
    表示不同意，惟與上訴人於原審主張被上訴人應給付上訴人
    承製台北一Ｏ一購物中心工地圍籬專案之影像輸出及施工費
    用之基礎事實同一，揆之首開法文規定，核無不合，應予准
    許。
貳、實體方面
一、上訴人起訴主張：被上訴人於91年間委託伊公司承製「台北
    一○一購物中心工地圍籬專案之影像輸出及施工」 (下稱系
    爭工程 )，兩造間已成立承攬契約，伊公司依約製作「工地
    透風帆布 」162萬4555元後，屢向被上訴人請款未果，期間
    被上訴人雖於91年12月10日承諾就伊公司前因準備系爭工地
    透風帆布專案所生之費用透過購物中心工地圍籬廣告專案及
    聯名卡外牆廣告專案分期攤還予伊公司，並由其商場管理部
    經理梅蘭莉書立確認會議協議事項之函文寄達伊公司；惟被
    上訴人至今仍未依約履行，伊公司自得依承攬契約之法律關
    係，請求被上訴人給付報酬。退步言之，倘若依現有證據猶
    未能認定兩造間承攬契約已成立生效，則伊公司因信賴承攬
    契約能成立而支出製作工地透風帆布 162萬4555元費用所受
    之損害，亦得依民法第245條之1第1項第3款規定，請求被上
    訴人賠償損害。爰提起本件訴訟，求為命被上訴人應給付上
    訴人162萬4555元及自起訴狀繕本送達翌日即93年9月21日起
    至清償之日止，按週年利率百分之五計算利息之判決。
二、被上訴人則以：伊公司未曾於91年間委託上訴人公司承作「
    台北一○一購物中心工地圍籬專案之影像輸出及施工」，更
    未委託上訴人公司製作「工地透風帆布」，兩造既未曾就91
    年度之工程簽訂任何承攬契約，亦未達成任何契約合意，自
    無可能承諾負擔或支付上訴人公司所稱花費 162萬4555元。
    上訴人公司為了競爭承攬該工程，自行預先準備開銷之費用
    ，即與伊公司無涉。至伊公司商場管理部經理梅蘭莉所發之
    信函，其內容係針對當時預定在92年度始發包之台北一○一
    購物中心工地圍籬廣告專案之影像輸出及施工，暨購物中心
    聯名卡外牆廣告專案之影像輸出及施工等工程，優先考慮將
    該等工程交由上訴人公司執行，並未提及91年度之工程；且
    上訴人公司曲解「分期攤銷」之商業用語為「分期攤還」，
    進而要求伊公司給付其自行支付之費用，並無可採。又上訴
    人公司遲至94年3月23日始追加依據民法第 245條之1之法律
    關係請求損害賠償，縱使其追加合法，其請求權亦罹於二年
    時效而消滅等語，資為抗辯。
三、原審為上訴人敗訴之判決，上訴人不服，提起上訴，其上訴
    聲明為：(一)原判決廢棄。(二)上開廢棄部分，被上訴人應給付
    上訴人 162萬4555元及自起訴狀繕本送達翌日起至清償日止
    ，按年息百分之五計算之利息。被上訴人則於本院答辯聲明
    ：上訴駁回。
四、本件經依民事訴訟法第463條準用同法第270條之1第1項第3
    款規定，整理並協議簡化爭點及不爭執點後，兩造同意僅就
    言詞辯論時所陳述之事實及主張之法律關係為論斷。查上訴
    人主張被上訴人公司商場管理部經理梅蘭莉於91年12月10日
    書立兩造協議事項之函文 (即原證一，見原審卷第10頁))寄
    達上訴人之情，為被上訴人所不爭執，堪信為實在。惟上訴
    人主張兩造間於91年間成立製作「台北一○一購物中心工地
    圍籬專案之影像輸出及施工」之承攬契約 (下稱系爭承攬契
    約 )，上訴人已依約製作工地透風帆布，被上訴人並允諾給
    付該部分費用 162萬4555元；縱使承攬契約不成立，被上訴
    人亦應負契約不成立之信賴利益損害賠償責任等情，則為被
    上訴人所否認，並以前開情詞置辯，是本件應審究之重要爭
    點厥為：(一)兩造間是否於91年間成立系爭承攬契約？(二)被上
    訴人是否曾允諾給付工地透風帆布費用162萬4555元？ (三)如
    系爭承攬契約不成立，上訴人得否依民法第245條之1規定請
    求被上訴人負損害賠償責任？茲分述如下：
  (一)兩造間是否於91年間成立系爭承攬契約：
    上訴人主張被上訴人係在91年三三一地震後約兩個多月，始
    向上訴人為系爭工程承攬之要約，上訴人即於91年 5月27日
    、6月4日、6月6日陸續完成產品規劃及施工計畫，嗣被上訴
    人擇定上訴人承作系爭工程，始與上訴人進行議價，上訴人
    並於91年7月1日傳真確認最後議定總價為940萬元 (含稅)，
    即已就合約總價及工程內容達成合意，雖未正式簽訂書面契
    約，仍不影響承攬契約之成立生效等語，並提出台北金融大
    樓設計及施工計劃書一、二、產品規劃書、估價單及請款單
    等影本為證 (即原證四、五、六、七，依序見原審卷第57頁
    至203頁)。被上訴人則辯稱：兩造間並未就系爭工程達成任
    何契約合意，上訴人主張兩造間已成立承攬契約，惟並未證
    明兩造間就系爭工程之施作項目、施工地點、費用明細、驗
    收完成時間等契約內容達成合意等語。經查：
  1.兩造就系爭工程並未以書面簽訂契約之情，業據上訴人自認
    在卷，堪信為實在。關於兩造就系爭工程是否有成立承攬契
    約之合意乙節，證人即被上訴人公司商場管理部經理梅蘭莉
    於原審證稱：「（問：91年間被告是否有與原告公司成立『
    台北一○一購物中心工地圍籬專案之影像輸出及施工』、『
    工地透風帆布』工程之承攬契約？當時情形如何？）沒有訂
    約，當時情形有三家比價，原告公司也是其中一家，公開招
    標過程中原告得標，我們有再就系爭工程作議價的動作，最
    後的價格是玖佰肆拾萬元含稅，之後我有寫簽往上核報，但
    最後並沒有核准這個工程案，也沒有與上訴人簽約，當時沒
    有簽約的原因是 331地震時，我們公司發生重大公安事件，
    造成停工，公司為了安全考量，所以不做廣告案，因此也沒
    有跟原告簽約。」等語 (見原審卷第227頁)；核與證人即上
    訴人公司業務經理鄭桂銘證稱：「有關於『台北一○一購物
    中心工地圍籬專案之影像輸出及施工』、『工地透風帆布』
    工程並沒有正式簽約，契約內容還在草擬中，並沒有經過被
    告 (即被上訴人) 簽署，但是因為原告公司業務量很大，為
    了要配合系爭廣告專案之廣告期，所以就先作，後來發生地
    震，被告公司有公安的問題，所以這個約沒有簽成。」等語
    (見原審卷第231頁) 相符，可見兩造當時雖然曾就系爭工程
    議價 940萬元，但尚未就該工程施作項目、施工地點及完成
    時間等契約重要內容詳談並達成合意，而係上訴人因本身業
    務量很大，惟恐不及配合被上訴人，始自行先施作系爭工程
    中之「工地透風帆布」，是被上訴人辯稱兩造並未就系爭工
    程成立承攬契約之情，自堪信為實在。
  2.又查，上訴人提出產品樣式縮圖、台北金融大樓設計及施工
    計畫書一、二、產品規劃書、估價單與請款單為文件，均為
    上訴人單方面製作之文書，既未經被上訴人簽署，自難認被
    上訴人就上訴人所提出施工項目、規劃內容已有合意之表示
    ，顯不能作為承攬契約之內容；參以上開估價單上「交貨相
    關條件」欄第4點記載：「本估價單於7日內有效，如逾期未
    經客戶簽字認可即自動失效」，而被上訴人並未於該估價單
    之客戶簽署欄用印或簽名，該估價單即不生任何效力，自無
    從據以認定兩造間已成立承攬契約。至於梅蘭莉於原審證稱
    ：「當時情形有三家比價，原告公司也是其中一家，公開招
    標過程中原告得標，我們有再就系爭工程作議價的動作，最
    後的價格是玖佰肆拾萬元含稅，之後我有寫簽往上核報，但
    最後並沒有核准這個工程案」等語時，雖以「招標」、「得
    標」之用語表達尋訪、篩選簽約廠商之過程，惟其亦證稱：
    「被告把商場事宜委託澳商聯盛國際股份有限公司處理擔任
    商場顧問，有關商場規劃行銷、招商都是委託這個公司來處
    理，有關廣告部分，也是屬於行銷也在他們公司處理範圍之
    內，有關於被告公司各事項發包作業，都是透過澳商聯盛國
    際股份有限公司公開招標」等語，而當時為被上訴人公司處
    理行銷事宜之證人即聯澳商聯盛國際股份有限公司 (下稱聯
    盛公司) 行銷經理陳慶華就此則證稱：「有關工程圍籬廣告
    事宜，我們有找三家廠商來提案比價，我們與被告公司評估
    後，認為原告公司比較適當，之後被告與原告有再做議價動
    作。但後來兩造並沒有簽約，議價動作完成後，被告上簽呈
    ，但是被告公司負責人認為本件廣告案有安全顧慮，所以沒
    有核准。」等語，足見聯盛公司僅係代被上訴人尋訪、篩選
    、建議簽約廠商，並無代被上訴人公司決定系爭工程由何人
    施作之權利。聯盛公司既未行「招標」之實、亦無「決標」
    之權，而上訴人獲選與被上訴人就契約內容進行洽商，亦無
    「得標」可言。上訴人逕執證人梅蘭莉以「招標」及「得標
    」用語，指稱兩造間就系爭工程成立承攬契約云云，洵無可
    採。
  (二)被上訴人是否曾允諾給付工地透風帆布費用162萬4555元：
    上訴人主張被上訴人允諾給付伊所完成系爭工程中之「工地
    透風帆布」費用 162萬4555元等語，並提出被上訴人商場管
    理部經理梅蘭莉於91年12月10日寄發之確認會議協議事項函
    為證 (見原審卷第10頁 )，惟被上訴人否認有允諾給付上開
    費用之情事。經查：
  1.梅蘭莉寄發之確認會議協議事項函文第三項固載明：「．．
    ．三、貴公司前因準備工地透風帆布專案所生之費用計新台
    幣1,624,555元（含稅 ），本公司優先考慮透過購物中心工
    地圍籬廣告專案及聯名卡外牆廣告專案分期攤銷予貴公司。
    」等語，惟上開文字內容僅表明上訴人公司準備工地透風帆
    布專案所生之費用 162萬4555元，被上訴人「優先考慮」透
    過上訴人承攬施作被上訴人購物中心之工地圍籬、聯名卡外
    牆廣告專案工程分期攤銷予上訴人，並無以該函文允諾支付
    被上訴人 162萬4555元費用之意思。關於上開函文之用意，
    證人梅蘭莉亦於原審證稱：「（問：妳曾表示優先考慮透過
    工地圍籬廣告專案及聯名卡外牆廣告專案分期攤銷予原告，
    是何意思？是否即為同意將原告準備「工地透風帆布」費用
    162萬4555元分期給付予原告之意？ ）是。雖然兩造沒有簽
    約，但是原告向被告說他們已經投入準備費用 162萬4555元
    ，而我們也不知道他到底支出多少，所以當時雙方洽談結果
    ，原告同意日後其他開幕聯名卡等廣告專案優先讓原告承攬
    ，讓他能夠以日後相關廣告案獲取營業利益以減少其損失，
    原告也同意用這方式處理，被告並沒有同意要付原告 162萬
    4555元工地透風帆布費用的意思。」、「（問：攤銷是什麼
    意思？）所謂攤銷，當時的意思是說原告自己主張已支出的
    費用 162萬4555元，自己在日後的工程承攬案中，由獲利部
    分攤平，所以『工地圍籬輸出施工』、『聖誕裝飾帆布輸出
    』、『開幕帆布輸出』、『聯名卡及倒數活動等pop輸出 』
    等工程，被告並沒有再做訪價的動作，就直接按照原告的報
    價，交由原告施作，至於他自己如何攤銷，被告不知道。」
    等語，尚難認被上訴人有何允諾給付上訴人 162萬4555元之
    意思。
  2.參以證人即聯盛公司行銷經理陳慶華於原審結證稱：「被告
    並沒有說要付透風帆布費用 162萬4555元給原告，而是說要
    把以後廣告工程優先交原告承攬施作以彌補他的支出。」、
    「攤銷的意思就是說要把以後廣告工程優先交原告承攬施作
    以彌補他的支出，因為當時原告自稱透風帆布費用162萬455
    5 元，但原告公司實際支出到底是多少錢，我們並沒有去查
    證，也沒有要將這筆錢另行給付原告的意思，原告當時也同
    意這樣的處理方式。」等語，可見兩造關於上訴人主張其完
    成系爭工程中「工地透風帆布」所支出費用 162萬4555元之
    協議，係達成「被上訴人同意其購物中心工地圍籬廣告專案
    及聯名卡外牆廣告等專案優先予上訴人承作，以分期攤銷上
    訴人支出製作「工地透風帆布」之費用，並無允諾給付上訴
    人162萬4555元之意思。而被上訴人嗣後已將「工地圍籬輸
    出施工」、「聖誕裝飾帆布輸出」、「開幕帆布輸出」、「
    聯名卡及倒數活動等pop輸出 」等工程委由上訴人承作，並
    支付上訴人 160萬5444元等情，為上訴人所不爭執 (見本院
    卷第29頁 )，益徵兩造當時確實協議以上訴人承作被上訴人
    其他工程之方式，攤銷上訴人支出承作「工地透風帆布」之
    費用 162萬4555元。又上訴人提出梅蘭莉所製作確認兩造先
    前會議協議事項之函文第三項係記載：「分期攤銷」，並非
    「分期攤還」，究不能推斷兩造當時有協議使上訴人承作其
    他工程之獲利達到足以攤平其支付費用 162萬4555元之程度
    。是被上訴人辯稱其並未允諾給付上訴人承作工地透風帆布
    費用 162萬4555元等語，洵堪採信。上訴人執梅蘭莉於91年
    12月10日寄發之確認會議協議事項函文，逕指被上訴人承諾
    透過購物中心工地圍籬廣告專案及聯名卡外牆廣告專案分期
    攤還予上訴人162萬4555元云云，自無足採。
  (三)上訴人得否依民法第245條之1規定請求被上訴人負損害賠償
    責任：
    上訴人主張：本件縱依現有證據猶未能認定兩造間之承攬契
    約已然成立生效，惟上訴人為於約定期間內完成工作，必須
    先進行準備工作，而被上訴人明知上情，竟於與上訴人完成
    議價後，始片面決定停止簽約，顯然有違誠實信用方法，則
    上訴人因信賴契約能成立所支出製作「工地透風帆布」費用
    之損害，自得依民法第245條之1規定請求被上訴人賠償等語
    。被上訴人則辯稱：兩造既未就系爭工程達成承攬契約之合
    意，上訴人係為了競爭承攬該工程，自行預先準備開銷之費
    用，與被上訴人無涉；何況上訴人主張其支出備料之損失係
    發生於91年間，而上訴人遲至94年 3月24日始於其上訴補充
    理由狀中主張依民法第245條之1規定請求損害賠償，顯已逾
    二年之時效期間，其請求自無理由等語。經查：
  1.按「契約未成立時，當事人為準備或商議訂立契約而有左列
    情形之一者，對於非因過失而信契約能成立致受損害之他方
    當事人，負賠償責任：．．．三其他顯然違反誠實及信用方
    法者。」、「前項損害賠償請求權，因二年間不行使而消滅
    。」民法第245條之1第1項第3款、第 2項定有明文。上訴人
    主張因被上訴人片面決定停止簽約而受有備料之損失 249萬
    5929元，而僅就其中 162萬4555元請求賠償之情，固據上訴
    人提出其與供貨廠商間之出貨單、對帳單、發票、傳票等單
    據、零用金支出證明、 101金融大樓備料明細及因商品變質
    申請報廢銷毀報備獲覆之財政部台灣省北區國稅局新莊稽徵
    所函文等影本為證 (見本院卷第65頁至125頁、第133頁至13
    9頁)。惟查：縱認上訴人主張其上開支出係為準備承作系爭
    工程之用，而被上訴人於議價後，不願簽訂系爭契約係違反
    誠實信用等情屬實；然觀諸上訴人所提出上開其與供貨廠商
    間之出貨單、對帳單、傳票、發票等單據之日期均為91年6
    、 7月間，可知上訴人當時已有上開備料費用之支出，而以
    梅蘭莉於91年12月10日寄發之確認會議協議事項函文觀之，
    可認上訴人最遲至91年12月10日即知悉兩造已不可能成立系
    爭契約，倘上訴人有備料之損失，於斯時即得向被上訴人請
    求，惟上訴人遲至本院審理時，始於94年 3月24日以上訴補
    充理由狀主張依民法第245條之1第1項第3款規定請求損害賠
    償，其請求權顯已罹於二年時效期間而消滅。
  2.上訴人雖主張其事後與被上訴人協議時，並非就其實際支出
    備料249萬5929元之損害請求賠償，而係僅請求162萬4555元
    ，即表示其於協議當時即已行使民法第245條之1之請求權，
    並未罹於時效云云。惟查：上訴人於原審起訴請求被上訴人
    給付 162萬4555元時，其主張請求權基礎有二：一為依承攬
    契約之法律關係請求。二為依據梅蘭莉於91年12月10日寄發
    之確認會議協議事項函文第 3項記載，以被上訴人已允諾給
    付 162萬4555元，而依兩造協議之債之關係請求被上訴人給
    付，並未表示依民法第245條之1規定請求被上訴人賠償備料
    之損害，此觀上訴人於原審提出之辯論意旨狀甚明 (見原審
    卷第243頁至252頁 )；倘上訴人於91年12月間與被上訴人協
    議時，即已主張依民法245條之1請求備料之損失，衡情上訴
    人事後提起本件訴訟時，豈有未依此法律關係請求之理？遑
    論上訴人於本院仍提出 101金融大樓備料明細 (見本院卷第
    133頁)，主張其備料損失高達249萬5929元 (見本院卷第128
    )，可證兩造於91年12日間縱有協議162萬4555元之數據，亦
    非上訴人依民法245條之1主張備料損失之結果。上訴人主張
    其於協議時，即行使民法第245條之1之請求權一節，自屬不
    能證明。此外，遍查全卷，上訴人於94年 3月24日以前，並
    無依民法第245條之1規定請求 162萬4555元之主張，則被上
    訴人抗辯上訴人依民法第245條之1規定請求其給付，已罹於
    時效之情，洵屬可信。從而，上訴人依民法第245條之1規定
    請求被上訴人給付162萬4555，自無理由。
五、綜上所述，上訴人請求被上訴人給付 162萬4555元及自起訴
    狀繕本送達翌日即93年 9月21日起至清償日止，按年息百分
    之五計算之利息，即屬無據，應予駁回。原審為上訴人敗訴
    之判決，並駁回其假執行之聲請，核無不合。上訴意旨指摘
    原判決不當，求予廢棄改判，為無理由，應予駁回上訴。至
    上訴人於本院追加依據民法第245條之1之法律關係請求被上
    訴人給付，亦無理由，應予駁回。
六、本件為判決基礎之事證已臻明確，上訴人聲請傳喚其公司總
    經理柯惠和到庭作證，以證明其主張之契約糾紛始末，核無
    必要。此外，兩造歷審所提其餘攻擊、防禦方法，經本院逐
    一審酌後，均與前開論斷結果無礙，爰不再一一論述，併此
    敘明。
七、據上論結，本件上訴及追加之訴均為無理由，依民事訴訟法
    第449條第1項、第78條，判決如主文。
中　　華　　民　　國　　94　　年　　8 　　月　　30　　日
　　　　　　　　　民事第十一庭　審判長法　官  阮富枝
　　　　　　　　　　　　　　　　      法　官  黃豐澤
　　　　　　　　　　　　　　　        法　官  吳麗惠
正本係照原本作成。
上訴人如不服本判決，應於收受送達後20日內向本院提出上訴書
狀，其未表明上訴理由者，應於提出上訴後20日內向本院補提理
由書狀（均須按他造當事人之人數附繕本）上訴時應提出委任律
師或具有律師資格之人之委任狀；委任有律師資格者，另應附具
律師資格證書及釋明委任人與受任人有民事訴訟法第466條之一
第一項但書或第二項（詳附註）所定關係之釋明文書影本。
中　　華　　民　　國　　94　　年　　8 　　月　　31　　日
　　　　　　　　　　　　　　　　　　　書記官  陶美玲
附註：
民事訴訟法第四百六十六條之一（第一項、第二項）：
對於第二審判決上訴，上訴人應委任律師為訴訟代理人。但上訴
人或其他法定代理人具有律師資格者，不在此限。
上訴人之配偶、三親等內之血親、二親等內之姻親，或上訴人為
法人、中央或地方機關時，其所屬專任人員具有律師資格並經法
院認為適當者，亦得為第三審訴訟代理人。
